【裁判字號】    95,易,144
【裁判日期】    950616
【裁判案由】    侵占等
【裁判全文】
臺灣臺北地方法院刑事判決               95年度易字第144號
公  訴  人  臺灣臺北地方法院檢察署檢察官
被      告  丙○○
選任辯護人  蕭相國律師
            黃碧芬律師
上列被告因侵占等案件，經檢察官提起公訴（94年度偵續二字第
5號），本院判決如下：
    主  文
丙○○無罪，被訴毀損文書部分公訴不受理。
    理  由
壹、公訴意旨略以：被告丙○○前為國立海洋大學商船學院院長
    林光之學生，而林光之妻王素貞係沛華實業有限公司（下稱
    沛華公司）負責人，於民國81年間，林光、王素貞籌組沛榮
    國際股份有限公司（下稱沛榮公司）時，被告即受邀參與為
    股東，並擔任總經理一職，負責綜理沛榮公司所有事務，為
    從事於業務之人。詎被告竟基於意圖為第三人不法之利益及
    意圖損害沛榮公司利益之概括犯意，利用職務上之便利，於
    ：(一)87年1月6日，明知其父親蔡哲雄並未於沛榮公司任職，
    竟令沛榮公司不知情之承辦人員於勞工保險加保申報表上，
    虛偽填載蔡哲雄於87年1月6日到職，並虛列蔡哲雄薪資為新
    臺幣（下同）2萬100元，並據以繳交勞、健保費用，以此不
    實之事項使不知情之勞工保險局、全民健康保險局承辦之公
    務人員將之登載於其職務上所掌之公文書上，致沛榮公司因
    而增加蔡哲雄保費之支出，直至88年11月10日沛榮公司發現
    後，始將蔡哲雄辦理退保。(二)87年3月間起至88年5月間止，
    利用蔡哲雄名義，向沛榮公司支領每月4 萬元之薪資，加上
    春節、端午節及中秋節獎金計12萬元，合計自沛榮公司帳戶
    匯款至蔡哲雄銀行帳戶72萬元，致沛榮公司受有損害。(三)88
    年10月30日，明知寶華公司業務經理程鵬良個人欲向其借款
    50萬元，竟命沛榮公司不知情之會計承辦人員於支票領取簿
    上，偽填「寶華公司」借款，再據以簽發發票人為沛榮公司
    、票號HN0000000號、面額50萬元支票1紙，借與程鵬良個人
    兌領花用。(四)88年9 月間，因其配偶吳如雪另設立超捷國際
    有限公司（下稱超捷公司），經營與沛榮公司相同之業務，
    竟將沛榮公司員工到職時簽署之禁止競業切結書銷燬料。綜
    上，因認被告涉犯刑法第216條、第214條之行使使公務員登
    載不實公文書、第215條之業務上登載不實文書、第342條第
    1項之背信、第352條之損毀文書等罪嫌等語。
貳、無罪部分：
一、按犯罪事實應依證據認定之，無證據不得推定其犯罪事實；
    不能證明被告犯罪者，應諭知無罪之判決，刑事訴訟法第15
    4條第2項、第301條第1項分別定有明文。又事實之認定，應
    憑證據，如未能發現相當證據，或證據不足以證明，自不能
    以推測或擬制之方法，為裁判基礎；且認定犯罪事實所憑之
    證據，雖不以直接證據為限，間接證據亦包括在內，然而無
    論直接證據或間接證據，其為訴訟上之證明，須於通常一般
    之人均不致有所懷疑，而得確信其為真實之程度者，始得據
    為有罪之認定，倘其證明尚未達到此一程度，而有合理之懷
    疑存在而無從使事實審法院得有罪之確信時，即應由法院為
    諭知被告無罪之判決，亦經最高法院40年台上字第86號、76
    年度台上字第4986號著有判例意旨可資參照。
二、本件公訴人認被告涉有上開犯行，無非係以被告之陳述、告
    訴人代表人王素貞與告訴代理人王堉苓之指訴、證人張宗仁
    、許文培、許徐來、蔡哲雄、程鵬良、陳忠正與郭可欣等人
    之證述、沛榮公司變更登記事項卡、董事股東名單、勞工保
    險加保申報表、投保資料表、各類所得扣繳暨免扣繳憑單、
    獎金發放明細表、薪資明細單、支票領取簿、支票、禁止競
    業切結書、公司規章、中華日報、臺灣新生報剪報、臺灣高
    等法院93年度上易字第140號、93年度再易字第154號民事判
    決等件為其論據。
三、訊據被告固坦承因與林光有師生關係，而參與投資成為沛榮
    公司股東並擔任總經理，並於87年1月6日將其父蔡哲雄加掛
    勞、健保於沛榮公司，蔡哲雄且有領取沛榮公司薪資、獎金
    計72萬元，以及指示公司員工銷毀沛榮公司員工禁止競業切
    結書等情，惟堅詞否認有何偽造文書、背信、毀損等犯行，
    並辯稱：(一)沛榮公司係王素貞、林光夫妻與被告於81年間合
    資成立，因林光為國立海洋大學商船學院院長，無法登記為
    股東，公司於辦理設立登記時王素貞名義上出資750 萬元，
    被告出資275萬元，被告另以妻子吳如雪名義登記出資250萬
    元，合計被告出資525 萬元，當初公司成立時，王素貞、林
    光夫妻與被告即約定，由被告擔任總經理，依法被告有為沛
    榮公司管理一切事務之權，沛榮公司負責人王素貞、林光夫
    妻則掌控沛榮公司財務，王素貞、林光並親自指派許徐來擔
    任會計部主管，隨時向其報告公司財務、會計等事，許徐來
    在沛榮公司另案訴請被告損害賠償民事案件作證時，也自承
    會每天製作現金流量表給林光、王素貞夫妻，顯見林光夫妻
    對於沛榮公司之財務、會計等事情，均相當清楚，被告加薪
    多少、薪資多少，被告之父蔡哲雄加掛勞、健保之事，沛榮
    公司之王素貞、林光均一清二楚，不會有被蒙蔽而遭被告冒
    領之情形，實際上沛榮公司每月匯至伊父親蔡哲雄帳戶之4
    萬元薪資，乃因伊需按月支付蔡哲雄生活費，遂直接自其薪
    資中所扣除，沛榮公司對此既已知情，且勞、健保費用均係
    伊自行支付，即無損害沛榮公司之情事，林光、王素貞所以
    代表沛榮公司提起本件訴訟，係因被告獨自經營沛榮公司，
    其績效比林光、王素貞夫婦二人經營之沛華公司還好，引起
    二人之恐慌，為打擊被告使被告無法在業界生存，才提起本
    件訴訟以打擊競爭對手之被告；(二)寶華公司與沛榮公司素有
    業務往來，當初寶華公司經理程鵬良向沛榮公司借款時，伊
    並不知係程鵬良個人之借款，且伊係基於維繫兩家公司間良
    好之業務往來關係而同意借款，而當時伊亦有要求程鵬良書
    立借據，伊即無背信之行為；(三)沛榮公司實際上係沛華公司
    關係企業集團中之一員，沛華公司規模雖大，卻因管理方式
    嚴厲，員工難以忍受，常會集體離職而另外成立公司，故沛
    華公司即要求公司職員均須簽立切結書，承諾離職後六個月
    期間內禁止競業，剛開始沛榮公司並無相同規定，後來經林
    光建議，伊亦於84年間決定比照辦理，惟將禁止競業期間縮
    短為2 個月，卻因實施後員工反應都不佳，時有怨言，至88
    年8、9月間，沛榮公司人事主任郭可欣向伊報告員工之不滿
    ，恰好臺北市政府勞工局（下稱勞工局）也派人至沛榮公司
    檢查，認為沛榮公司有些事情不符規定而處罰鍰，伊擔心該
    禁止競業規定以後也會有問題，遂在一次與公司主管開會時
    提出來討論，會中各主管一致認為此規定影響公司勞資和諧
    ，且禁止競業期間僅有2 個月，意義不大，最後才本於總經
    理之權責決定廢除該規定，而交代郭可欣將切結書處理掉，
    因沛榮公司代表人王素貞人在美國，林光平常亦不在公司，
    故二人都不知此事，至於沛榮公司員工離職後至超捷公司工
    作，都是自己去應徵的，亦非伊挖角所致，況告訴人提起毀
    損文書之告訴，亦已逾告訴期間等語。
四、被告為其父蔡哲雄在沛榮公司支領薪資、獎金及辦理勞、健
    保部分：
  (一)查被告丙○○前為林光之學生，沛榮公司係王素貞、林光夫
    妻與被告於81年間合資成立，因林光為國立海洋大學商船學
    院院長，無法登記為股東，遂於辦理沛榮公司設立登記時以
    王素貞名義出資750萬元，被告出資275萬元，被告另以妻子
    吳如雪名義登記出資250萬元，合計被告出資525萬元，雙方
    約定由被告擔任總經理，負責人則為王素貞等情，此有沛榮
    公司招攬業務之公司簡介（見89年度偵字第5856號卷第117
    頁）、變更登記事項卡（見同偵卷第10-11 頁）在卷可稽。
    而證人即自81年3 月起即在沛榮公司擔任會計主任之許徐來
    ，於本院91年度重訴字第2062號返還不當得利民事事件審理
    時結證稱：「（問：你在公司期間王素貞有多久時間在公司
    ？）（答：不一定，丙○○離開後，王素貞就在公司時間較
    長，在丙○○還在公司期間，王素貞2、3個月會來公司一次
    。）（問：林光多久到公司？）（答：他比較多時間在學校
    ，沒有課時多在沛華，很少到沛榮，開會也很少來，而我們
    沛榮公司開會時，我們主管會一起開會，我從來沒有看過林
    光來。）（問：你有把公司支付丙○○款項告訴王素貞？）
    （答：我是在沛榮公司跟林光說，因為我每天要把資金流量
    表請林光傳真給王素貞。）」（見92年度偵續一字第140 號
    偵卷第180 頁），林光於該案審理時亦結證稱：「（問：你
    與沛榮公司有無任何關係？）（答：實際上我是創辦人，公
    司設立登記後交由王素貞管理。）（問：沛榮公司與王素貞
    給丙○○的授權為何？）（答：依照公司法規定當然是我太
    太授權，但實際上的運作很難區分是我太太的授權，因為有
    時我也會介入。....）（問：87年初時，王素貞或你有無讓
    丙○○可大幅調薪？）（答：沒有特別指示可以大幅調薪，
    只有說可以調薪水。）... （問：沛榮公司在雇用人員、調
    薪是否是由你決定？）（答：基本上會送到我這裡，我也會
    告訴王素貞。所以王素貞對於沛榮公司人事也很瞭解。王素
    貞在丙○○離開公司後，親自回公司主持了4 個月，她原來
    負責美國公司業務，2、3個月會回來一次。）... （問：對
    於丙○○總經理權限，你是以沛榮公司的什麼身分瞭解？）
    （答：因為我是創辦人，而我太太不在國內，就由我決策。
    而且沛榮有三分之一是我的學生，所以有航運的問題他們會
    問我。）... （問：你在沛榮公司會議是否會特別表明是代
    表王素貞開會。）（答：我在沛榮沒有開過會）... （問：
    你與丙○○的授權有何證據證明？）（答：依照經驗法則，
    這在企管學上稱之為拇指法則。但在沛榮公司對丙○○的授
    權沒有任何書面記載。）（問：員工知道嗎？）（答：員工
    瞭解我和丙○○的基本關係如何相處。我相信員工應該會瞭
    解，用邏輯判斷就應該瞭解。）（問：許徐來是何人找來公
    司？）（答：我太太和我找來公司的。）」等情（見92年度
    偵續一字第140號偵卷第184-187頁）。又證人即於88年間擔
    任沛榮公司經理之許文培，亦於本院91年度重訴字第2062號
    返還不當得利民事事件審理時結證稱：「（問：丙○○擔任
    總經理時，林光或王素貞有無限制丙○○之權限？）（答：
    沒有。）（問：沛榮公司是否為丙○○與林光兩人出資成立
    ？）（答：是。）（問：公司對各種事情，是以開股東會或
    二人就可以決定的？）（答：沒有開股東會，是二人直接決
    定的。我後來也是股東之一，但從來沒有開過股東會。）」
    （見92年度偵續一字第140號偵卷第292-293頁），核與證人
    即擔任沛榮公司航線主管之張宗仁於該民事事件審理時結證
    稱：「（問：加薪及其他重要事項有否開過股東會？）（答
    ：我88年左右變成股東，沒有開過股東會，因為公司就林光
    及丙○○決定一切，我們只是掛名股東。）... （問：林光
    和王素貞有無限制丙○○之權限？）（答：沒有，他們曾經
    和員工提過，丙○○就是沛榮公司的老闆，他可以決定公司
    一切。）... （問：許徐來在公司身分，是否對林光夫婦負
    責？）（答：許徐來是林光夫婦派來的，公司只有他跟許徐
    來不用打卡，公司的財務都是他和林光夫婦報告。）」等情
    大致相符（見92年度偵續一字第140號偵卷第297-299頁）。
    另沛榮公司於87年辦理公司變更登記時，登記董事為王素貞
    ，股東則有許文培、張宗仁、丙○○、陳琨、吳如雪等人，
    此有前開公司變更登記事項卡在卷可稽，在股東僅有六人，
    而王素貞又長期在國外之情況下，證人許文培、張宗仁所稱
    沛榮公司未曾開過股東會等情，應屬可採。再被告辯稱自己
    獨自所經營之沛榮公司，其績效比林光、王素貞夫婦二人獨
    資經營之沛華公司還好等情，亦有被告所提天下雜誌88年5
    月31日、89年5 月25日出版之五百大服務業特刊資料在卷可
    證（見本院卷第58-83 頁）。綜此，沛榮公司既由王素貞、
    林光夫妻與被告於81年間合資成立，且被告長時間擔任沛榮
    公司總經理，而負責人王素貞長期待在國外，林光亦未到沛
    榮公司開會，兼以沛榮公司未曾開過股東會，顯見王素貞、
    林光夫婦係充分信任被告，而以概括委任之方式，充分授權
    被告經營沛榮公司各項事宜，顯見被告辯稱王素貞、林光夫
    婦為打擊自己俾以從事商業競爭等情，衡情即非無據。則能
    否以林光、王素貞所陳稱之各項指訴，或沛榮公司所提出片
    段而非完整之公司人事、帳冊等資料，作為認定被告犯行之
    證據，即值斟酌。
  (二)超捷公司原係丁○○為避免遭所任職海運公司裁員，而於88
    年5 月間與甲○○、戴博雅、鄭成志、曾繁榮等人共同成立
    ，後因上開股東多數重新就業，且資金未到位，原準備於88
    年底辦理公司歇業，嗣因股東曾繁榮之朋友認識被告，得知
    被告有意成立新公司營業，遂於89年1 月20日由丁○○代表
    全體股東與被告簽約，將超捷公司以73萬8,222 元賣與被告
    ，饒家安、甲○○均與被告不相識等情，業據證人饒家安、
    甲○○分別於本院審理時結證屬實（見本院95年6月2日審判
    筆錄）。而被告自88年11月10日離開沛榮公司後，即未再進
    入沛榮公司，事後沛榮公司即由王素貞負責等情，亦據證人
    即原任職沛榮公司員工乙○○於本院審理時結證屬實（見本
    院95年6月2日審判筆錄）。又告訴人對於被告自88年11月10
    日離開沛榮公司，事後沛榮公司即由王素貞負責等情，亦為
    告訴代理人於歷次偵訊時所不爭執。另饒家安、甲○○、戴
    博雅、鄭成志、曾繁榮等人申請成立超捷公司，於88年5 月
    24日取得交通部函覆同意，於88年6月8日向臺北市政府辦理
    公司設立登記，事後由丁○○代表所有股東，於89年1 月20
    日與被告之妻吳如雪簽訂轉讓書，將超捷公司轉讓與吳如雪
    經營後，再於89年2月3日辦理公司變更登記，由吳如雪擔任
    董事等情，亦據提出交通部88年5月24日交航88字第028976
    號函文、超捷公司設立登記事項卡、轉讓書、超捷公司變更
    登記事項卡等件在卷可稽（見本院卷第34-40 頁）。綜此，
    被告既於88年11月10日與王素貞、林光夫婦因故退出沛榮公
    司後，始於89年1 月20日與素不相識之丁○○、甲○○等人
    簽訂轉讓書而購買超捷公司，被告自不可能預見會與王素貞
    、林光夫婦等人拆夥，而事先教唆所屬員工將該切結書銷燬
    。況沛榮公司原無員工切結書制度，係事後才比照沛華公司
    辦理，被告因員工反對該切結書，造成人心浮動，且依照臺
    北市政府勞工局之相關函令及電話告知，為免沛榮公司因該
    切結書違法而遭處分，才基於總經理職權，在與幹部討論後
    決定廢除該項切結書制度等情，業據證人張宗仁、許文培於
    偵訊時結證屬實（見91年度調偵續字第31號卷(四)第3-5 頁）
    ，核與證人即沛榮公司人事部秘書郭可欣於偵訊時證述之情
    節相符（見89年度偵字第5856號卷第57頁），則告訴人以被
    告因成立超捷公司，遂將沛榮公司與員工所簽訂之切結書據
    為己有後，再向沛榮公司員工挖角等為理由提起本件告訴（
    此為告訴人最早提起本件告訴之理由，見89年度偵字第5856
    號卷第1-6頁），即屬無據。
  (三)被告父親蔡哲雄自87年3月起至88年5月間止，以沛榮公司員
    工名義向沛榮公司支領每月4 萬元之薪資，加上春節、端午
    節及中秋節獎金計12萬元，合計自沛榮公司領款72萬元等情
    ，此有蔡哲雄87、88年度各類所得扣繳暨免扣繳憑單在卷可
    稽（見92年度偵續一字第140 號偵卷第80、81頁）。而由沛
    榮公司87年2-5月薪資帳冊資料顯示（見94年度偵續二字第5
    號偵卷第161-168 頁），沛榮公司員工在此期間有多人每月
    薪資超過10萬元，甚至有多人高達13萬餘元，則以被告長期
    擔任沛榮公司總經理，又身兼沛榮公司大股東之身分，按月
    領取17萬餘元之薪資，衡情即屬有據。又被告在已離開沛榮
    公司，無法取得公司完整之薪資帳冊情況下，所提出沛榮公
    司於88年2月、7月之薪資清冊（見89年度偵字第5856號偵卷
    第150、151頁），顯示在88年2 月蔡哲雄仍自沛榮公司領取
    薪資4萬元之時，被告之薪資僅為13萬元，惟在88年7月蔡哲
    雄已不在自沛榮公司領取薪資時，被告之薪資即調升為17萬
    元，且被告在88年11月10日離開而由王素貞主導沛榮公司後
    ，沛榮公司仍按月支付被告17萬餘元之薪資，亦有被告所提
    世華商業銀行存款存摺在卷可佐（見91年度調偵續字第31號
    偵卷第261、262頁），則被告辯稱：沛榮公司每月匯至伊父
    親蔡哲雄帳戶之4 萬元薪資，乃因伊需按月支付蔡哲雄生活
    費，而直接自其薪資中所扣除，沛榮公司對此均知情等情，
    衡情即非全屬無據。況自81年3 月起即在沛榮公司擔任會計
    主任之許徐來，係由林光與王素貞所派任，許徐來每天會把
    資金流量表請林光傳真給王素貞等情，業據許徐來、林光分
    別證述在卷，已如前述，則林光與王素貞即不可能對於被告
    在長達一年餘之期間，以自己或父親名義按月領取17萬餘元
    薪資之事完全不知情。被告既係將自己部分薪資提撥與父親
    蔡哲雄供作生活費，則沛榮公司以此薪資為基礎所計算之各
    年節獎金，亦一併撥入蔡哲雄之存款帳戶，即無因此造成沛
    榮公司受有損害之情事。綜此，顯見被告按月領取17萬餘元
    之薪資並無過高之情事，且被告為支付蔡哲雄生活費，才直
    接自其薪資中扣除等情，應為沛榮公司所同意及知悉，沛榮
    公司即無因此受有損害，則被告上開所為即不該當刑法背信
    罪或業務上登載不實之罪嫌。
  (四)按保險人為查核投保單位勞工人數、工作情況及薪資，必要
    時，得查對其員工或會員名冊、出勤工作紀錄及薪資帳冊，
    勞工保險條例第10條第3 項定有明文。再按保險對象及投保
    單位於辦理各項保險手續，應提供所需之資料或文件；對主
    管機關或保險人因業務需要所為之訪查或查詢，不得規避、
    拒絕、妨礙或作虛偽之證明、報告或陳述，全民健康保險法
    第17條亦有明文。又刑法第214 條所謂使公務員登載不實事
    項於公文書罪，須一經他人之聲明或申報，公務員後有登載
    之義務，並依其所為之聲明或申報予以登載，而屬不實之事
    項者，始足構成。若其所為聲明或申報，公務員尚須為實質
    之審查，以判斷其真實與否，始得盡一定之記載者，即非本
    罪所稱之使公務員登載不實。依勞工保險條例規定，勞保局
    承辦人員對於投保單位申報之員工薪資金額，有查核之權責
    。被告依勞工保險條例之規定，就其僱用之勞工向勞保局辦
    理勞工保險而申報該勞工之薪資金額，其正確與否，既尚有
    待於勞保局之查核，縱其將投保薪資金額以多報少而申報不
    實，依上開說明，殊不能將之與「使公務員登載不實」同視
    ，即不足構成刑法第214 條之罪（最高法院82年度台非字第
    402 號判決意旨可資參照）。勞工保險局、全民健康保險局
    依照上開規定，對於投保單位所提關於被保險人之投保資料
    既有實質審查之權限，而非僅作刑式上審查，則即便投保單
    位將不應納入保險之人頭保，或為不實薪資之申報，依照上
    開判決意旨，尚難認構成刑法第214 條之使公務員登載不實
    罪。查被告以沛榮公司員工名義，自87年1月6日起為其父親
    蔡哲雄辦理勞工保險，當時申報薪資為2萬100元，直至88年
    11月10日始辦理退保，同時亦辦理健保等情，固有勞工保險
    加保申報表、勞工保險被保險人投保資料表等件在卷可稽（
    見92年度偵續一字第140 號偵卷第357、358頁），而蔡哲雄
    確實未曾在沛榮公司任職等情，亦據證人蔡哲雄證述在卷，
    惟揆諸前揭規定及判例意旨所示，勞工保險局、全民健康保
    險局就蔡哲雄申辦勞、健保既尚有實質審查之權限，被告所
    為即難認構成刑法第214條之使公務員登載不實罪。
  (五)被告為支付蔡哲雄生活費，直接自自己之薪資中按月扣除4
    萬元入蔡哲雄之帳戶，均為林光、王素貞知情等情，已如前
    述，且蔡哲雄所有00000000000 號世華銀行帳戶長期提供沛
    榮公司營業使用，直至被告於88年11月10日離開沛榮公司，
    始將原屬沛榮公司帳款轉出等情，亦有該存款存摺（見89年
    度偵字第5856號偵卷第271-274 頁）及存款存入憑條、存款
    提領憑條多紙（見89年度偵字第5856號偵卷第326-335 頁）
    分別在卷可稽，如林光、王素貞對於被告以沛榮公司員工名
    義辦理勞、健保事宜不知情，蔡哲雄又何需提供自己銀行帳
    戶供沛榮公司使用，又何以於被告離開沛榮公司之日，沛榮
    公司即湊巧將蔡哲雄所有上開銀行之公司款項轉出，顯見被
    告辯稱林光、王素貞對於被告以沛榮公司員工名義辦理勞、
    健保事宜，係事先知情且同意，即屬有據。而蔡哲雄所有勞
    、健保費用既由被告以自己薪資撥入蔡哲雄帳戶中支付，且
    經沛榮公司同意，該不實文書之登載即尚難稱有損害沛榮公
    司。又依全民健康保險法第11條之1 之規定，全民健康保險
    係屬強制投保性質，蔡哲雄既不具備投保之消極資格，則無
    論係以何種身分投保，全民健康保險局均將准予投保，且依
    全民健康保險法第8 條、第27條之規定，蔡哲雄如受雇他人
    或以被告眷屬名義投保，政府部門僅需補助健保費百分之五
    ，如蔡哲雄不符合其他投保要件，而屬於該法第8條第1項第
    6款第2目之被保險人，則政府部門即需補助健保費百分之四
    十，亦即蔡哲雄以受雇人身分投保時，政府部門之負擔將較
    為輕微，顯見被告以沛榮公司員工名義為蔡哲雄投保，即無
    損害全民健康保險局或其他公眾。另不論蔡哲雄事後有無向
    勞工保險局領取勞工退休金，該退休金既係蔡哲雄按月提繳
    勞保費用後所儲存而交由政府相關基金保管運用，其日後請
    領個人應得之退休金，亦難稱有損害勞保局或其他公眾之情
    事。綜此，蔡哲雄雖未實際任職於沛榮公司，惟被告為蔡哲
    雄以沛榮公司員工身分辦理勞、健保，事先業已取得沛榮公
    司林光、王素貞之同意，且係以自己薪資支付勞、健保費用
    ，即無造成沛榮公司之損害，亦無損害勞工保險局、全民健
    康保險局或其他公眾，即不該當刑法第215條之業務登載不
    實文書罪。
  (六)綜上所述，告訴人指訴確有諸多瑕疵，且被告所稱林光、王
    素貞不無以訴訟行為打擊被告作為商業競爭手段之虞，亦非
    全然無據，而被告為支付蔡哲雄生活費，才自其薪資中直接
    按月扣除4 萬元與蔡哲雄，另被告為蔡哲雄以沛榮公司員工
    身分辦理勞、健保，事先業已取得沛榮公司林光、王素貞之
    同意，又係以自己薪資支付勞、健保費用，參以勞工保險局
    、全民健康保險局對此尚有實質審查之權限，即無造成沛榮
    公司之損害，亦無損害勞工保險局、全民健康保險局或其他
    公眾之情事，則被告上開所為即不該當刑法使公務員登載不
    實罪、背信罪與業務上登載不實罪之犯行。此外，本院復查
    無其他積極證據足認被告涉有上開犯行，揆諸前開規定及判
    例意旨所示，既不能證明被告犯罪，自應就此部分為被告無
    罪判決之諭知。
五、被告代表沛榮公司借款50萬元與程鵬良部分：
  (一)按刑法第342 條之背信罪，以有取得不法利益或損害本人利
    益之意圖為必要，若無此意圖，即屬缺乏意思要件，縱有違
    背任務之行為，並致生損害於本人之財產或其他利益，亦難
    律以本條之罪，最高法院30年上字第1210號著有判例意旨可
    資參照。
  (二)經查，關於程鵬良向沛榮公司借款50萬元之事，業據證人程
    鵬良於本院91年度重訴字第2062號沛榮公司對被告所提返還
    不當得利之民事事件中結證稱：「（問：是否任職寶華公司
    ？）（答：88年8 月到89年11月左右。）（問：擔任業務經
    理時與沛榮公司有何業務往來？）（答：他們是攬貨公司，
    會委託我們船運送至美國。）（問：寶華公司有無固定與沛
    榮公司接洽的人？）（答：我是負責跟沛榮公司接洽的人。
    ）（問：在寶華公司時，兩家公司的業務量如何？）（答：
    沛榮公司是我們公司到美國航線的前兩大客戶。）（問：你
    有無拿過原證十三這張支票？）（答：我有拿到並提示。）
    （問：拿支票的原因為何？）（答：需要這筆錢。）（問：
    至公司借支票時有無寫借據給公司？）（答：在蔡先生的辦
    公室寫借據，但內容我忘了。）（問：借支票時有無說明是
    個人借或寶華公司借錢？）（答：沒有講。）（問：借錢時
    是否還在寶華公司？）（答：是。）（問：借錢時寶華公司
    的船務是否還是由你和沛榮公司接洽？）（答：是。）...
    （問：借錢時有無說個人或公司要借錢？）（答：我是打電
    話向蔡先生說請他幫我調50萬元，我沒有說我個人或公司要
    借，蔡先生也沒有問。）... （問：你為何到91年4 月才和
    林光表示要還50萬元？）（答：蔡先生要離開沛榮公司時，
    向我說他生病要休息，叫我趕快還錢給沛榮公司，但我有困
    難，後來沛榮公司有一位小姐打電話給我說她是秘書，並表
    示那50萬元他們會跟蔡先生處理，中間我也有過錯一職拖，
    所以後來才會打電話給林光。）... （問：為何在92年4 月
    7 日偵訊時證述因為是寶華公司經理，去沛榮公司借會比較
    好借？）（答：我忘記在檢察官那裡怎麼說，但我同時試了
    很多方法，只有在沛榮公司借到。我想可能是因為業務量往
    來頻繁的原因。）」（見94年度偵續二字第5號偵卷第61-66
    頁），核與證人程鵬良於檢察官偵訊時證稱之情節大致相符
    ，並證稱被告並未從中獲取任何之利益（見91年度調偵續字
    第31號偵卷第208-209 頁），而沛榮公司亦同意以其在民事
    事件之證詞作為辯論之基礎（見94年度偵續二字第5 號偵卷
    第61-66 頁），證人程鵬良之上開證詞自屬有據。又被告於
    上開民事判決中被判應依公司法第15條給付沛榮公司該50萬
    元確定後，亦已發存證信函並開立以沛榮公司為受款人之票
    號BB0000000 號支票，此有該存證信函、支票分別在卷可稽
    （見94年度偵續二字第5號偵卷第104-109頁）。綜此，被告
    辯稱程鵬良借款當時並未表明係個人之借款，伊誤以為係寶
    華公司要借貸，遂基於維持寶華公司與沛榮公司良好之合作
    關係，因而借貸50萬元等情，衡情即屬有據。
  (三)綜上所述，被告因沛榮公司與寶華公司向有大量之業務往來
    ，且誤以為係寶華公司要借貸，遂基於維持寶華公司與沛榮
    公司間良好之合作關係，才代表沛榮公司借貸50萬元與寶華
    公司經理程鵬良，此作為雖與公司法第15條之規定有所違背
    ，尚難因此遽謂被告有取得不法利益或損害本人利益之主觀
    意圖，則揆諸前揭判例意旨所示，被告此部分所為即不該當
    背信罪。此外，本院復查無其他積極證據足認被告涉有上開
    犯行，揆諸前開規定及判例意旨所示，既不能證明被告犯罪
    ，自應就此部分為被告無罪判決之諭知。
參、公訴不受理部分：
一、按刑法第352條之毀損文書罪，依同法第357條規定，須告訴
    乃論，而依刑事訴訟法第237條第1項規定，告訴人應自得為
    告訴之人知悉犯人之時起，於6 個月內為告訴，此為告訴期
    間之限制。再按告訴乃論之罪，其告訴已逾告訴期間者，應
    諭知不受理之判決，並得不經言詞辯論為之，刑事訴訟法第
    303條第3款、第307條分別定有明文。
二、本件告訴人告訴被告涉犯毀損文書罪嫌，依前開說明，屬告
    訴乃論之罪，告訴人應自知悉犯人之時起於6 個月內提出告
    訴，方屬適法。經查，本件告訴人於89年3 月14日提起刑事
    告訴時，係認被告涉嫌將沛榮公司與所屬員工之切結書竊取
    後占為己有，因認被告涉犯刑法之竊盜、背信、業務侵占等
    罪嫌，顯見告訴人當時尚不知悉被告有所謂毀損切結書之情
    事，此有該刑事告訴狀在卷可稽（見89年度偵字第5856號偵
    卷第1 頁以下）。嗣經檢察官偵查後，證人即沛榮公司總務
    人員馬禹芝已於89年4 月21日訊問時結證稱：「（問：郭可
    欣有無告訴你切結書在何處？）（答：那是89年2 月16日王
    素貞董事長叫我進去，問我切結書在哪裡，叫我去找，我找
    不到，打電話問郭，她起先問我是否王董事長要找，如果是
    的話就說不清楚，我跟她說因我是要接她的工作，需整理東
    西，她才說切結書已在離職時銷燬。）」（見同偵卷第58頁
    ），而郭可欣原任職沛榮公司人事部秘書，已於89年2 月12
    日離職，亦據證人郭可欣於該次偵訊時證述在卷（見同偵卷
    第56頁），參以被告於88年11月10日離開沛榮公司後，沛榮
    公司相關業務即由王素貞自行主導，均已如前述，即便被告
    能夠影響或教唆郭可欣銷燬員工切結書，亦不可能在郭可欣
    離職後，顯見該切結書最遲於89年2 月12日即已銷燬。沛榮
    公司告訴代理人王堉苓、林怡芳律師於檢察官偵訊證人馬禹
    芝時既曾在場，並對於證人馬禹芝之證詞均表示無意見（見
    同偵卷第58頁），顯見被告如有告訴人所指銷燬切結書之犯
    行，沛榮公司最遲於89年4 月21日即已知情。沛榮公司卻遲
    至92年4 月16日偵訊時，始以刑事爭點整理狀補提毀損文書
    之刑事告訴（見91年度調偵續字第31號卷(二)第27頁），則依
    前開規定所示，沛榮公司告訴顯已逾告訴期間，爰就此部分
    諭知不受理之判決。
據上論斷，應依刑事訴訟法第301條第1項、第303條第3款，判決
如主文。
本案經檢察官李傳侯到庭執行職務。
中    華    民    國    95    年    6    月    16    日
                      刑事第六庭審判長法  官  周占春
                                      法  官  林晏如
                                      法  官  林孟皇
上正本證明與原本無異。
如不服本判決，應於判決送達後10日內向本院提出上訴狀（應抄
附繕本）。告訴人或被害人如對於本判決不服者，應具備理由請
求檢察官上訴，其上訴期間之計算係以檢察官收受判決正本之日
期為準。
                                      書記官  宋德華
中    華    民    國    95    年    6    月    16    日


司法院資訊處製作；財團法人民間司法改革基金會備份。
